臺北高等行政法院判決                                九十年度訴字第四四八號
                              .
    原      告  甲○○
                丙○○
                丁○○
                戊○○
                王建文
                王健全
                陳王梅
                楊王素娥
                王素卿
                黃  薰
                黃志成
    右十一人
    共     同
    訴訟代理人  乙○○
    被      告  內政部
    代  表  人  余政憲部長）.
    訴訟代理人  辛○○
    參  加  人  台北市政府
    代  表  人  庚○○市長）.
    訴訟代理人  壬○○
                彭學義
右當事人間因請求撤銷徵收事件，原告不服行政院中華民國八十九年十一月二十日台
八九訴字第三二九一六號訴願決定，提起行政訴訟。本院判決如左：
    主  文
再訴願決定、訴願決定關於重測前中山區○○段五九─四及五九─五地號土地所原所
有權人即原訴願人、再訴願人王褔部分均撤銷。
原告其餘之訴駁回。
訴訟費用由原告負擔。
    事  實
壹、事實概要：
  一、緣參加人為興辦大直堤防堤腳工程需用原告等人所有如附表所示之土地（該土
      地之所有權狀態及重測前後之地號，詳如附表）土地，經行政院以六十九年五
      月二十二日台內地字第二六二七五號函核准徵收，並經參加人所屬地政處以六
      十九年六月七日北市地四字二一○一八號公告徵收在案。嗣原告等人於八十八
      年元月二日以系爭土地因基隆河截彎取直堤防變更，致原徵收土地不在工程用
      地範圍內，亦無法依原定興辦事業計劃使用等情，向參加人請求撤銷徵收該等
      土地。
  二、參加人於八十八年三月二十二日府地四字第八八○一七九三二○○號函，以本
      案土地已依原核准計畫使用完畢，未符合應辦理撤銷徵收之情形，擬不撤銷徵
      收，報經被告八十八年四月七日台（八八）內地字第八八○四四四二號函同意
      照辦，（參加人乃據以八十八年十二月十六日府工養字第八八○八九○○八○
      ○號函復原告）。原告不服，提起訴願，遭被告以台（八九）內訴字第八九○
      三○三四號訴願決定駁回，提起再訴願，亦遭駁回，遂向本院提起行政訴訟。
      本院並於九十年十二月二十五日九十年度訴字第四八八號裁定，命台北市政府
      參加本件被告之訴訟。
貳、兩造聲明：
  一、原告聲明求為判決：再訴願決定、訴願決定及原處分均撤銷。
  二、被告聲明求為判決：駁回原告之訴。
參、兩造之爭點：被徵收土地是否已依「大直堤防堤腳工程」徵收計畫之目的使用完
    畢？「基隆河截彎取直工程」是否屬同一徵收計劃之變更設計？
一、原告主張之理由：
(一)、依據民國八十九年二月二日頒佈之「土地徵收條例」第四十九條第一項第一款規
    定「已徵收之土地，需用土地人應切實按核准計劃及所定期限使用。一因作業錯
    誤或工程變更設計，致原徵收之土地不在工程用地範圍者。」本件被告所謂工程
    指「大直堤防堤腳工程」與「基隆河截彎取直工程」基本上同為大直堤防工程，
    僅是名稱不同而已，性質完全相同，工程變更設計亦指上開情形而言；因工程變
    更（亦即情事變更）而致使原徵收之土地不再為公用使用之目的，誠如上開土地
    徵收條例第四十九條第一項第一款規定，已徵收之土地，需用土地人應切實按核
    准計劃目的使用，現本件系爭土地，已不再為公用使用之目的，而規劃為商業區
    及住宅區，為此依上開規定應撤銷徵收，將土地發還原土地所有權人。
(二)、按土地法第二百零八條各款之規定，徵收私有土地，純屬公益性質（公用目的）
    ，目前世界各國所實行之土地徵收，多屬公用徵收之性質，例如美國憲法嚴格規
    定，徵收私有土地必須是為公共使用，經過合法程序，給予合理補償，徵收之後
    ，如變更原來徵收時之目的使用，或情事變遷而不需要原來之目的使用時，可聲
    請撤銷原來之徵收命令，可見特定的目的使用，乃為特定的徵收案件成立之必要
    條件，目的使用不存在，徵收效果亦將因此喪失。
(三)、依據土地徵收條例第四十九條第五款「已依徵收計劃開始使用，尚未依徵收計劃
    完成或使用之土地，因情事變更，致原徵收土地之全部或一部已無使用之必要者
    。需用土地人應辦理撤銷徵收。」本件「大直堤防堤腳工程」由民國六十九年七
    月二十七日開工，至七十一年五月三十一日完工正式啟用，以公共工程之交通事
    業為目的使用該地，但該地亦因「情事變更」，於民國八十四年九月二十五日基
    隆河截彎取直工程開始施工即喪失公共使用之目的而變更為「商業區」及「住宅
    區」，已符合撤銷土地徵收條例第四十九條第五款「因情事變更，致原徵收土地
    之全部已無使用之必要者。」應撤銷徵收，將原告之土地予以發還。本件「大直
    堤防工程」與「基隆河截彎取直工程」本質上均是大直堤防工程，名稱不同性質
    相同，工程變更是事實，此就參加人提出之證物已證明，「大直堤防工程」以變
    更為「基隆河截彎取直工程」，顧名思義，若以「大直堤防防洪工程」，冠名則
    兩者均為相同，原大直堤防工程因情事變更，致原告被徵收之土地不在公用事業
    目的範圍內，顯然依法應撤銷徵收，將土地發還原告。
(四)、憲法第十五條規定，人民之財產權應予保障；又憲法第二十三條規定「以上列舉
    之自由權利．．．增進公共利益所必要者外，不得以法律限制之。」本件案例因
    原告所有土地之所有權，權利行使，因被告及參加人以「交通事業用地為名」將
    原告所有系爭土地強制「徵收」，此「徵收」非「買賣」；「徵收」與「買賣」
    最大的差別在於徵收「出售的意願」是被迫的，政府再以「當期公告現值加四成
    」予以補償，並非出自人民自由的意願，因此憲法第二十三條規範就基本人權的
    限制以「增進公共利益所必要者」。被告以徵收後所有權屬於政府機關，其權利
    自由支配「自己的財產」，顯忽略掉徵收的原本用意是「增進公共利益」。
二、被告主張之理由：
(一)、按台北市政府八十八年三月二十二日府地四字第八八○一七九三二○○號函稱：
    本案徵收土地工程原徵收計畫係供大直堤防工程之附屬設施，及供作行水區、歲
    修保留及維護大直堤防安全之必要用地範圍，該府於辦理公告徵收後，已依原核
    准計畫施築作保護大直堤防安全、防止堤防基礎被沖刷之各項防禦設施，如打設
    基樁、施築混凝土護坦及填土整地等使用完畢。而基隆河截彎取直工程，係該府
    近年來另案辦理之工程，其與本案原大直堤防工程無涉，故不符上述應辦理撤銷
    徵收之規定，報經本部核定不予撤銷徵收，於法尚無不合。
(二)、復查原告等人曾於七十七年一月間向臺北市政府地政處請求依當時土地法第二百
    十九條規定發還被徵收土地，經該府工務局養護工程處赴現場實地勘查後，以本
    案土地徵收後已依徵收計畫使用完畢，縱其嗣後變更為住宅區及商業區，依行政
    院五十六年五月二日台五十六內字第三二六三號令釋：「徵收土地，如已依原核
    准計畫所定之使用期限內使用，則其法定要件即已具備，縱令此後對該項土地另
    有使用或處分，係屬於土地所有權之行使範疇，要不發生原土地所有權人得照徵
    收價額收回其土地之問題。」報經該院七十七年八月三日台（七七）內地字第六
    一九三○七號函核定不予發還在案，併此陳明。
    理  由
甲、程序方面：
一、撤銷訴願決定及再訴願決定部分：本件重測前中山區○○段五九─四及五九─五
    地號土地原土地所有權人即起訴時之原告己○於起訴前之民國八十九年一月二十
    五日死亡，依法由繼承人王建文、王健全、陳王梅、楊王素娥、王素卿取得繼承
    權，有繼承系統表在卷可稽，起訴狀所列原告王褔無當事人能力，玆於起訴後之
    九十年九月二十七日具狀追加王建文等五人為原告，並對己○部分撤回訴訟，則
    經追加王建文等五人後，本件行政訴訟雖屬合法。惟王褔係於八十九年一月十八
    日提訴願後死亡，並未經繼承人承受訴願，且均以王褔名義提起再訴願，顯無當
    事人能力，但本件訴願及再訴願決定，均以實體決定，基於以下理由，應非合法
    ，應由本院將此部分之訴願、再訴願決定撤銷，以資適法，分述如下：
(一)、訴願決定部分：按（修正前）訴願法中雖無準用民事訴訟法之規定，但在訴願程
    序中訴願人死亡者，仍宜通知其繼承人、遺產管理人或其他依法令得繼受訴願之
    人，續行訴願程序，不得對已無權利能力之原提起訴願人為訴願決定。行政法院
    （現改制為最高行政法院）七十六年判字第五八五號著有判例，原訴願人王褔既
    於提起訴願後死亡，訴願機關自應通知其繼承人續行訴願程序，始為合法，本件
    未對已死亡無權利能力之訴願人王褔為決定，其決定自屬違法。
(二)、再訴願決定部分：有權利能力者，有當事人能力。人之權利能力，始於出生，終
    於死亡。自死亡之日起，即不能再為訴訟當事人，自亦不能再以死亡者之名義，
    提起訴願。所有以其名義提起之訴願、再訴願，依法均不能受理。行政法院四十
    九年裁字第三七號亦著有判例。原再訴願人王褔既於提起再訴願前死亡，無當事
    人能力，所提再訴願難謂合法，再訴願決定以實體決定，自屬違法。
二、重測前地號九二及九二─一地號土地徵收時之原土地所有權人雖登記為黃五浪，
    惟黃五浪由於三十六年六月二十五日死亡，是以徵收時之所有權人應係其繼承人
    黃九及甲○○及丁○○各應有部分三分之一，惟黃九又於八十四年七月十九日死
    亡，是以黃九之應有部分，其繼承人應為丙○○、黃熏及黃志成三人，以上均有
    土地登記簿謄本、戶籍謄本及繼承系統表可稽。查繼承人有數人時，在分割遺產
    前，各繼承人對於遺產全部為公同共有（民法第一千一百五十一條），則本件黃
    九之系爭土地應有部分，自應由全部繼承人公同共有。是以本件為訴訟標的之法
    律關係對於其繼承人應為丙○○、黃熏及黃志成三人一造必須合一確定，為固有
    必要共同訴訟，本件原起訴狀所列之原告僅為丙○○一人，玆經於九十一年四月
    二十三日追加黃熏及黃志成為原告，合於行政訴訟法第一百十一條第三項第一款
    之規定，應予准許。又本件既屬固有必要共同訴訟，原告丙○○就請求被告就其
    共有土地部分之系爭土地部分請求撤銷徵收，業已踐行行政訴訟前置程序，則其
    他原告黃熏及黃志成應認亦已踐行訴願程序，合先敘明。
三、本件原告起訴原以參加人即台北市政府為被告，玆經本院依行政訴訟法第一百零
    七條第二項規定裁定補正被告機關，經原告於九十年七月十三日變更被告為內政
    部，並撤回台北市政府部分之訴（本院言詞辯論筆錄參照），核無不合。另被告
    內政部之代表人於原告起訴後有變更，玆經新代表人具狀承受訴訟，亦無不合，
    均應予准許。
四、本件原告黃九、丁○○、甲○○及戊○○等人雖於七十七年一、二月間曾向參加
    人所屬地政處請求收回被徵收土地，經七十七年八月十日北市地四字第三七八六
    二號函復否准所請，未依期限提起訴願，而屬確定，其復於八十三年八月五日，
    就同一事件向被告申請發還上開土地，經行政法院以八十四年度裁字第一一三八
    號裁定駁回。此有該裁定在卷可稽，惟上開案件，係依土地法第二百十九條規定
    請求收回被徵收之土地，與本件係依土地徵收條第四十九條規定，請求撤銷徵收
    ，為公法上法律關係之訴訟標的不同，自無一事不再理之適用，本件除前開撤銷
    訴願再訴願決定部分外，仍應實體審認之。
五、按撤銷徵收其性質係屬行政機關在一定條件之下依申請或依職權，對合法之徵收
    處分所為向後效力之廢止，故被告機關應為原核准徵收之機關，若其所屬之需用
    地機關對原土地所有權人所為之通知，應僅係觀念通知，原處分仍應為原核准徵
    收之機關對撤銷徵收之核准函。是原告請求時之程序規定，即內政部八十七年八
    月十八日台（八七）內地字第八七○八三八二號函訂頒之「撤銷土地徵收作業規
    定」第二條第二項後段規定：「原土地所有權人認徵收案有應撤銷之情形而提出
    陳情時，由需地機關會同市縣地地機關或其他機關審查，其未符合應辦理徵收之
    情形，需地機關應研擬處理意見，送原核准徵收機關核定後，函復陳情人」規定
    ，即同此意旨，應可採用。本件原告原係向參加人申請撤銷徵收，參加人於八十
    八年三月二十二日府地四字第八八○一七九三二○○號函，以本案土地已依原核
    准計畫使用完畢，未符合應辦理撤銷徵收之情形，擬不撤銷徵收，報經被告八十
    八年四月七日台（八八）內地字第八八○四四四二號函同意照辦，參加人乃據以
    八十八年十二月十六日府工養字第八八○八九○○八○○號函復原告。是本件原
    處分乃為被告八十八年四月七日台（八八）內地字第八八○四四四二號函，原告
    雖係以參加人八十八年十二月十六日府工養字第八八○八九○○八○○號函為原
    處分，提起訴願，玆經本件訴願機關逕予更正為被告八十八年四月七日台（八八
    ）內地字第八八○四四四二號函始為原處分，確屬的論，併此敘明。
乙、實體方面：
一、本件原告於原處分及行政訴訟前置程序階段，雖以前引被告訂頒之「撤銷土地徵
    收作業規定」第一條第一款及第五款為主張撤銷徵收之理由，查該規定之文字與
    現行土地徵收條例第四十九條第一項第一、五款之文字大部分相同，規範之意義
    亦同。本件如附表所示之土地徵收，雖發生於土地徵收條例施行前，惟依土地徵
    收條例第四十九條第二項復規定：「前項規定（即撤銷徵收要件之規定），於本
    條例施行前公告徵收之土地，適用之。」原告於土地徵收條例施行後提起本件行
    政訴訟，是以本件撤銷徵收事件，應適用之法律為前引之土地徵收條例第四十九
    條第一項第一、五款，合先敘明。
二、按土地徵收條例第四十九條第一項固規定：「已徵收之土地，需用土地人應切實
    按核准計畫及所定期限使用。在未依徵收計畫完成使用前，需用土地人應每年檢
    討其興辦事業計畫，並由其上級事業主管機關列管。有下列情形之一者，應辦理
    撤銷徵收︰一、因作業錯誤或工程變更設計，致原徵收之土地不在工程用地範圍
    內者。五、已依徵收計畫開始使用，尚未依徵收計畫完成使用之土地，因情事變
    更，致原徵收土地之全部或一部已無使用之必要者。」蓋國家實行土地徵收後，
    如因情事變更，致公益上之需要已不存在，自應往後廢止（法條文字為撤銷）已
    實施之徵收，以保障人民之財產權。惟若被徵收之土地已照原核准計畫實際使用
    該項徵收之土地或於該項土地上連續從事有關達成徵收計畫之各項工作，已依徵
    收計畫完成使用完畢，嗣因另一徵收計劃，使用該已實行使用之被徵收土地，亦
    屬用地機關所有權之行使，殊難認有上開撤銷徵收之原因。
三、參加人為興辦大直堤防堤腳工程需用原告等人所有如附表所示之土地（該土地之
    所有權狀態及重測前後之地號，詳如附表）土地，經行政院以六十九年五月二十
    二日台內地字第二六二七五號函核准徵收，並經參加人所屬地政處以六十九年六
    月七日北市地四字二一○一八號公告徵收在案。嗣原告等人（本件實體審究部分
    應將上開「重測前中山區○○段五九─四及五九─五地號土地所原所有權人即原
    訴願人、再訴願人王褔部分」除外）於八十八年元月二日以系爭土地因基隆河截
    彎取直堤防變更，致原徵收土地不在工程用地範圍內，亦無法依原定興辦事業計
    劃使用等情，向參加人請求撤銷徵收該等土地。案經參加人為調查後，報經被告
    以原處分否准在案等情，有上開各該函在卷可稽，並為兩造所不爭，堪認為實，
    原告不服，循序提起本件行政訴訟，主張系爭土地因基隆河截彎取直堤防變更，
    致原徵收土地不在工程用地範圍內，亦無法依原定興辦事業計劃使用，符合土地
    徵收條例第四十九條第一項第一、五款之情事，應撤銷徵收云云，是本件所應審
    究者，厥為被徵收土地是否已依「大直堤防堤腳工程」徵收計畫之目的使用完畢
    ？「基隆河截彎取直工程」是否屬同一徵收計劃之變更設計？
四、經查，本件土地依「大直堤防堤腳工程」之核准徵收計劃係供作行水區、歲修保
    留及維護大直提防安全之必要用地範圍，於徵收後確已利用作為大直提防工程之
    附屬設施用地，供施築保護大直堤防安全，防止提防基礎被沖刷之各項防禦設施
    ，如施築混凝土、護坦及填土整地等，其工程範圍如參加人所提之附圖一，另本
    件「大直堤防堤腳工程」開工日期為六十九年七月二十七日，完工日期為七十一
    年五月三十一日，均已依核准計畫之徵收目的完成使用，此有工程紀錄卡在卷可
    按，並為原告所不爭。至參加人興辦之基隆河截彎取直工程，係八十一年間為配
    合基隆河（中山橋至成美僑）整治計畫擬（修）訂主要計畫案另辦之工程，其開
    工日期為八十四年九月二十五日，完工日期為八十六年七月三十一日，其工程範
    圍如參加人所提附圖二，此觀之參加人所提之預算編列資料自明，是比較二件工
    程之工程範圍，開工、完工日期及規劃之時程，均足見基隆河截彎取直工程與本
    件「大直堤防堤腳工程」無涉，自無土地徵收條例第四十九條第一項第一款之「
    因作業錯誤或工程變更設計，致本件土地不在工程用地範圍內」之情事。
五、另查：本件土地既已依原核准計畫完成使用，已依徵收計畫開始使用，並非尚未
    依徵收計畫完成使用之土地。縱參加人於八十一年間為興辦之基隆河截彎取直工
    程，經都市計畫變更為住宅區及商業區而另有使用，亦屬土地所有權之行使範疇
    ，並無土地徵收條例第四十九條第一項第五款「因情事變更，致原徵收土地之全
    部或一部已無使用之必要者。」之情事。
丙、從而，再訴願決定、訴願決定關於重測前中山區○○段五九─四及五九─五地號
    土地土地所原所有權人即原訴願人、再訴願人王褔部分，因當事人不適格，再訴
    願決定、訴願決定逕以實體駁回，自屬不合法，均應予撤銷。原告其餘之訴部分
    ，原處分否准原告撤銷系爭土地徵收之請求，並無違誤，一再訴願決定遞予維持
    俱無不合。原告起訴論旨，難認為有理由，應予駁回。
據上論結，本件原告之訴為一部有理由一部無理由，爰依行政訴訟法第一百零四條、
民事訴訟法第七十九條但書，判決如主文。
中    華    民    國      九十一    年      五        月    二十二      日
                              臺 北 高 等 行 政 法 院  第 五 庭
                                          審 判 長 法  官  葉百修
                                                   法  官  帥嘉寶
                                                   法  官  劉介中
右為正本係照原本作成。
如不服本件判決駁回原告之訴部分，應於送達後二十日內，向本院提出上訴狀並表明
上訴理由，如於本判決宣示後送達前提起上訴者，應於判決送達後二十日內補提上訴
理由書（須按他造人數附繕本）。
中    華    民    國      九十一    年      五        月    二十二      日
                                                   書記官  黃明和
